臺北高等行政法院判決
　　　　　　　　　　　　　　　　　　 95年度訴字第03245號
　　　　　　　　　　　　　　　.
原　　　告　台灣格力電器股份有限公司
代　表　人　甲○○（董事長）
訴訟代理人　丙○○
被　　　告　經濟部智慧財產局
代　表　人　蔡練生（局長）
訴訟代理人　丁○○
參　加　人　大陸地區‧珠海格力集團公司
代　表　人　乙　○
訴訟代理人　蔡瑞森律師
上列當事人間因商標評定事件，原告不服經濟部中華民國95年07
月19日經訴字第09506172890號訴願決定，提起行政訴訟，並經
本院裁定命參加人獨立參加本件被告之訴訟。本院判決如下：
　　主  文
原告之訴駁回。
訴訟費用由原告負擔。
　　事  實
一、事實概要：參加人於民國（以下同）92年09月05日以「GREE
    格力（Stylized）& Device」商標，指定使用於當時商標法
    施行細則第49條所定商品及服務分類表第37類之「空調設備
    之安裝和修理、室內裝潢工程施工修繕、機械安裝保養和修
    理、電器設備的安裝和修理」等服務，向被告申請註冊，經
    被告審查，准列為註冊第0000000號商標。嗣原告以該註冊
    商標有違商標法第23條第1項第16款之規定，對之申請評定
    。經被告審查，以95年03月15日中台評字第940047號商標評
    定書為申請不成立之處分。原告不服，提起訴願，經訴願決
    定駁回，原告猶未甘服，遂向本院提起行政訴訟。本院因認
    本件訴訟之結果，參加人之權利或法律上利益將受損害，乃
    依行政訴訟法第42條第1項規定，依職權裁定命參加人獨立
    參加本件被告之訴訟。
二、兩造聲明：
　(一)原告未於言詞辯論期日到場，依其起訴狀所載聲明如下：
  1.原處分及訴願決定均撤銷。
  2.訴訟費用由被告負擔。
　(二)被告聲明：
  1.駁回原告之訴。
  2.訴訟費用由原告負擔。
三、兩造之主張：
甲、原告主張：
  (一)按商標圖樣「有著名之法人、商號或其他團體之名稱，有致
    相關公眾混淆誤認之虞者」，不得註冊，為商標法第23條第
    1項第16款之規定，其立法目的除防止搭載商譽而造成不正
    競爭外，並在於保護他人之公司名稱專用權不受侵害及避免
    消費者誤認。另「本法第23條第1項第16款所稱法人及其他
    團體或全國著名之名稱，指其特取部分而言。」為商標法施
    行細則第17條之規定。「特取部分」係法人及其他團體來彰
    顯其獨特主體地位之稱謂。原告於90年09月17日以「台灣格
    力電器股份有限公司」為公司名稱，向經濟部申請登記並經
    核准設立。而依公司名稱及業務預查審核準則第7、10條之
    規定，說明業務種類、組織種類及地名不得為公司名稱中之
    特取部分。因此，「台灣」、「電器」、「股份有限公司」
    ，皆非公司名稱中之特取部分，故原告名稱特取部分為「格
    力」。
  (二)按「商品類似之意義係指二個不同的商品，在功能、材料、
    產製者或其他因素上具有共同或關聯之處，如果標上相同或
    近似的商標，依一般社會通念及市場交易情形，易使商品消
    費者誤認其為來自相同或雖不相同但有關聯之來源。」為被
    告混淆誤認之虞審查基準所載。參加人以「GREE格力（styl
    ized）& Device」商標，指定使用於修定前商標法施行細則
    第49條第37類「空調設備的安裝和修理；室內裝潢工程施工
    、修繕、供暖設備的安裝和修理；機械安裝、保養和修理；
    電器設備的安裝與修理；冷凍設備的安裝和修理；電腦硬體
    安裝、維護和修理；辦公室用機器和設備的安裝、保養和維
    修；清除電子設備的干擾；清洗衣服」等服務，其與原告公
    司執照所登記之「電器製造業、電器安裝業」等營業項目，
    係屬同一或類似之商品/服務。依一般社會通念及市場實際
    交易情形，必定導致相關消費者或商品購買者混同誤認，或
    極有可能誤認二商品為同一來源之系列商品，或誤認二商品
    之生產人間存在關係企業、授權關係、加盟關係或其他類似
    關係，故二者實屬相同或類似商品。
  (三)訴願決定認為：「原告所提出之證明原告係為著名法人之資
    料，皆未早於系爭商標申請註冊日，從而認定原處分應予維
    持。」惟商標法第23第2項固然規定認定時點，要以他人申
    請註冊時著名與否為準，然非要求證明方法，均係他人申請
    註冊日前之資料，蓋每種商業型態不同，證明其著名與否應
    絕非要以註冊日前之資料為準。而國內單純相關冷氣機事業
    ，其能否成為著名廠商非可一蹴可及，需苦心經營，應無可
    能申請註冊日前默默無名，而於申請註冊日後即人人皆知；
    況且冷氣機早於90年前已為國內一般民生之必備商品，一般
    可使用7到10年之久且非廉價商品，故冷氣機廠商非如一般
    民生消費品廠商，於數月的時間內即可達到廣為人知之地步
    。由此可見，若非原告苦心經營以累積口碑而成為著名廠商
    ，何來光以「Gree格力冷氣-萬士益選擇性機型」全台銷售
    近2千台，營業額高達上千萬元之成果?若非有廣泛之冷氣機
    消費者需要服務，何來全台多達46家公司，如寶、東信、和
    信、國寶、宏仁、生泰、久上、昇達等服務廠商?然原告所
    提資料僅與參加人之申請註冊日僅差數月，而相關冷氣機產
    業非於數月即可達到著名的程度，故訴願機關認為原告需提
    具系爭商標申請註冊日前之資料方得以作為證明，而忽略各
    種產業實況，實有欠周詳。
  (四)今依國內冷氣機之產業現況及原告所提證據資料，可見原告
    已為著名廠商，然今僅原告因業務繁忙而疏於以其特取部分
    註冊商標著名品牌，此時被告若仍舊宥於上開規定來審查，
    即會產生某一著名廠商並未得擁有該著名品牌之商標權，該
    商標之專用權人卻係另一搶先申請註冊者所有，此種不合理
    之情事，怎能保護公司特取名稱之權，以避免他人不當搭載
    商譽使用，而符合商標法第23條第16款之立法意旨?又如何
    能避免消費混淆誤認，以保護廣大消費者之權益?故實應考
    慮該被搶先申請註冊之商標，其創用人使用該品牌之延續性
    來作判斷，以符合公平正義原則。
  (五)綜上所述，系爭商標之中文「格力」與原告公司名稱特取部
    分完全相同，且系爭商標所指定使用之商品，與原告公司之
    營業項目，係屬同一或類似之商品服務。是以，系爭商標實
    已侵害到原告之公司名稱專用權，進而使消費者對於商品來
    源及其產製主體產生混淆誤認等情事，不僅有損消費者之權
    益，更對於原告造成莫大的損害。故系爭「GREE格力（styl
    ized）& Device」商標顯已違反商標法第23條第1項第16款
    之規定。原處分洵有未洽，惠請鈞院明鑒，依法撤銷原處分
    ，並令被告另為適法之處分，以維護原告應有之權利，以符
    法制，實感德便。
乙、被告主張：
  (一)按商標「有著名之法人、商號或其他團體之名稱，有致相關
    公眾混淆誤認之虞者」，不得註冊，為商標法第23條第1項
    第16款所規定，本款適用要件之一應以據以評定之法人、商
    號或其他團體之名稱為著名者始足當之。另「前項第12款、
    第14款至第16款及第18款規定之情形，以申請時為準。」為
    商標法第23條第2項之規定。又依商標法施行細則第16條規
    定，本法所稱之著名，指有客觀證據足以認定已廣為相關事
    業或消費者所普遍認知者。所謂「有致相關公眾混淆誤認之
    虞者」，係指商標所表彰之商品或服務會使相關公眾對其所
    表彰之商品或服務來源或產製營業主體發生混淆誤認之虞者
    而言。
  (二)系爭註冊第0000000號「GREE格力（stylized）& Device」
    商標係於92年09月05日申請註冊，依原告所檢送之公司執照
    、「Gree格力冷氣」產品目錄、萬士益選擇性機型別銷售台
    數統計表、統一發票等證據資料影本觀之，原告之銷售台數
    統計表之日期（92年11月01日至93年12月31日）及統一發票
    日期（93年02月03日及93年05月25日）均晚於系爭商標之申
    請註冊日。是依現有證據資料，尚難證明於系爭「GREE格力
    （stylized）& Device」商標申請註冊時，原告已廣為國內
    相關事業或消費者所普遍認知而達著名法人之程度。從而系
    爭商標之註冊，應無前揭法條規定之適用。
  (三)綜上論述，被告原處分洵無違誤，敬請駁回原告之訴。
丙、參加人主張：
  (一)原處分以系爭註冊第0000000號「GREE格力（Stylized）& D
    evice」商標係於92年09月05日申請註冊，依原告所檢送之
    公司執照及相關證據資料影本觀之，尚難證明於系爭商標申
    請註冊時，原告公司名稱已廣為國內相關事業或消費者所普
    遍認知而達著名法人之程度，故系爭商標之註冊並無商標法
    第23條第1項第16款規定之適用。另原告主張其法人名稱於
    系爭商標註冊申請日前已成為著名之法人名稱，故系爭商標
    之註冊有致相關公眾混淆誤之虞，而應予撤銷。因此本案之
    爭點應為原告公司名稱在系爭商標申請日（92年09月05日）
    前，是否已成為著名法人名稱?
  (二)原告未提出任何證據資料可供證明在系爭商標申請日之前，
    原告之法人名稱已臻著名，系爭商標註冊無商標法第23條第
    1項第16款之適用：
  1.按「商標之註冊違反第23條第1項或第59條第4項規定之情形
    者，利害關係人或審查人員得申請或提請商標專責機關評定
    其註冊。」「評定商標之註冊有無違法事由，依其註冊公告
    時之規定。」分別為商標法第50條第1項及第52條之規定。
    本案商標於93年07月16日註冊公告，應適用現行商標法規定
    。另商標圖樣「有著名之法人、商號或其他團體之名稱，有
    致相關公眾混淆誤認之虞者」，不得註冊，為商標法第23條
    第1項第16款規定，惟同條第2項亦明定：「前項第12款、第
    14款至第16款及第18款規定之情形，以申請時為準。」因此
    商標法第23條第1項第16款之適用之事實要件須視系爭商標
    申請時之事實情形而定。而法人、商號或其他團體之名稱，
    限於在系爭商標申請時已達到「著名」的程度，方有本款之
    適用。
  2.商標法施行細則第16條規定，本法所稱著名，指「有客觀證
    據足以認定已廣為相關事業或消費者所普遍認知者」而言；
    如商標與著名之法人、商號或其他團體之名稱相同時，應否
    准予註冊，仍須視其有無致公眾混淆誤認之虞加以判斷（參
    被告93年11月印行之「商標法逐條釋義」）。
  3.原告未提出任何證據資料可供證明在系爭商標申請日之前，
    原告之法人名稱已臻著名：
    (1)原告雖主張其公司核准設立日期為90年09月17日，但公司
      核准登記只是一靜態之登記事項，並不能證明原告公司已
      開始經營運作或其經營已達著名之程度；況原告所提出其
      他證據資料多為93年或94年之資料，少數為92年11月01日
      之後的資料，該等資料之使用日期均遠遠晚於系爭商標之
      申請日，不足採為證據。
    (2)原告於行政訴訟階段所提出之「萬士益選擇性機型別銷售
      台數統計表」，其所載銷售數量之日期均在92年11月之後
      ，已晚於系爭商標申請日，且此份表單實為內部行政文件
      ，無任何公信力，完全不能證明實際使用銷售情況；更何
      況表單所針對「萬士益」產品與原告並無任何關聯性，無
      法作為原告已開始經營運作或其經營已達著名程度之證明
      資料。更有甚者，經查訴外人「萬士益家電股份有限公司
      」申請註冊「萬士益」商標於第875436、853503、845461
      等商標，使用於冷氣等電器產品，原告所提出之「萬士益
      」產品資料，恐係他人的內部行政資料文件，此文件與本
      案毫無關係。
    (3)原告在被告評定階段所提出證據，不論是發票或銷售統計
      表上，均無原告公司法人名稱，日期更在系爭商標申請日
      之後，實難證明在系爭商標申請日之前，原告之公司法人
      名稱已臻著名。按前揭商標法第23條第1項第16款規定須
      以據以評定之法人名稱在系爭商標申請日時已臻著名，方
      有該款之適用。原告所提出之證據資料顯然不符合商標法
      規定，更與商標法施行細則第16條明定「著名」之認定，
      須提出「客觀證據足以認定已廣為相關事業或消費者所普
      遍認知者」之規定相違悖。
    (4)原告主張其創新品牌，但卻完全無法提供在系爭商標申請
      日92年09月05日前之任何相關資料，連原告公司名稱之使
      用態樣、商品銷售情形、發票資料等，均付之闕如。按依
      稅捐稽徵法規定，營利事業依法規定應保存憑證5年，未
      保存者，應就其未保存憑證，經查明認定之總額，處百分
      之五罰鍰。因此，保留發票存根及商品相關資料已成為業
      界常規。原告為商品製造經銷業者，對相關規定及業界習
      慣應十分熟悉，若完全無法提出發票或其他資料證明原告
      公司名稱於系爭商標申請日92年09月05日前已開始使用，
      不僅與常理不合，更與一般商業慣例中均會保存公司最近
      幾年的營業資料情形完全不同。故可合理推知原告在系爭
      商標申請日前，可能根本未開始營業，亦未曾使用公司名
      稱。綜上，原告主張其公司法人名稱在系爭商標申請日前
      已成為著名法人，實無理由。
    (5)原告於其他相關案件中，亦提出類似證據主張其為著名法
      人，惟鈞院業於94年度訴字第3648號判決書中認定，原告
      所提出之「萬士益選擇性機型別銷售台數統計表」及發票
      影本等，均未揭示原告公司名稱，不足以證明原告已廣為
      國內相關事業或消費者所普遍認知而達著名法人之程度。
  (三)系爭商標之「GREE格力」並非襲見慣常用語，使用於冷氣產
    品之安裝和修理上，相當具特別顯著性，原告疑有企圖「搭
    便車」之嫌：
  1.系爭商標為全球著名商標，其著名程度屢經國內外專業機構
    肯認，系爭商標長期以來於全球各國使用於冷氣產品，為中
    國大陸「空調類商品全國市占有率第一位」，於西元1999年
    即被認定為大陸「馳名商標」。系爭商標著名程度亦於西元
    2001年被世界商業權威組織Business Initiative Directio
    ns頒獎肯定，訴願機關及被告長期以來亦認定其為著名商標
    。系爭商標之著名地位早因國際貿易之興盛及兩岸頻繁往來
    而廣為冷氣電氣產品之產業界及相關消費者所熟知。
  2.查系爭商標早已成為全球著名商標，原告同為冷氣產品製造
    商，實難謂其不知悉參加人之著名系爭商標之存在。然原告
    不思自創，在90年時登記註冊近似於參加人著名商標之公司
    名稱，以吸引消費者之注意，反而意圖妨礙原告系爭著名商
    標於國內註冊。
  3.由原告所提出之資料，原告意圖使用與參加人著名商標完全
    相同之英文「GREE」。按「格力GREE」並非襲見慣常用語，
    更早已成為參加人使用於冷氣商品中之全球著名商標。原告
    知悉參加人著名公司名稱或商標後，卻於其後使用「格力」
    作為公司名稱或商標，顯然並非巧合，原告顯然欲以不正方
    法搭著名商標之便車，而意圖以各種方法謀圖不正利益。
  (四)綜上，原告之主張顯無理由，為此懇請鈞院明察，駁回原告
    之訴，以彰法制，並維權益。
　　理  由
一、本件原告經合法通知，未於言詞辯論期日到場，核無行政訴
    訟法第218 條準用民事訴訟法第386 條所列各款情形，爰依
    被告之聲請，由其一造辯論而為判決。
二、按商標「有著名之法人、商號或其他團體之名稱，有致相關
    公眾混淆誤認之虞者」，不得註冊，為商標法第23條第1 項
    第16款所明定。另「本法所稱之著名，指有客觀證據足以認
    定已廣為相關事業或消費者所普遍認知者」、「本法第23條
    第1 項第16款所稱法人、商號或其他團體之名稱，指其特取
    名稱」同法施行細則第16、17條復定有明文。而判斷本款據
    以評定之法人、商號或其他團體之名稱是否已達著名之程度
    ，依據商標法第23條第2 項規定，係以系爭商標申請註冊時
    為準。
三、本件係參加人前於92年09月05日以「GREE格力（Stylized）
    & Device」商標，指定使用於當時商標法施行細則第49條所
    定商品及服務分類表第37類之「空調設備之安裝和修理、室
    內裝潢工程施工修繕、機械安裝保養和修理、電器設備的安
    裝和修理」等服務，向被告申請註冊，經被告審查，准列為
    註冊第0000000 號商標。嗣原告以該註冊商標有違商標法第
    23條第1 項第16款之規定，對之申請評定。經被告審定為申
    請不成立之處分。原告則不服，為如事實欄所載之主張。是
    本件應審究者厥為原告公司法人名稱於系爭商標註冊日前，
    是否已達著名之程度，而有商標法第23條第1 項第16款規定
    之適用？
四、本院判斷如下：
  (一)查系爭商標圖樣上之中文「格力」，固如原告所稱，與其公
    司名稱之特取部分「格力」相同，且系爭商標指定使用於修
    定前商標法施行細則第49條第37類「空調設備的安裝和修理
    ；室內裝潢工程施工、修繕、供暖設備的安裝和修理；機械
    安裝、保養和修理；電器設備的安裝與修理；冷凍設備的安
    裝和修理；電腦硬體安裝、維護和修理；辦公室用機器和設
    備的安裝、保養和維修；清除電子設備的干擾；清洗衣服」
    等服務，其與原告公司執照所登記之「電器製造業、電器安
    裝業」等營業項目，係屬同一或類似之商品；惟首揭條款規
    定之適用，係以系爭商標申請註冊時，據以評定之法人、商
    號或其他團體之名稱已達著名之程度，始足當之。
  (二)次查，原告公司核准設立日期為90年09月17日，固可證明原
    告早於系爭商標申請註冊前即經主管機關核准設立登記，然
    公司核准登記只是一靜態之登記事項，並不能證明原告公司
    已開始經營運作或其經營已達著名之程度；揆諸原告所提出
    資料觀之，93年「Gree格力冷氣」產品目錄及價格表，其日
    期晚於系爭商標申請註冊日即92年9 月5 日；至92年11月1
    日至93年12月31日之萬士益選擇性機型別銷售台數統計表及
    93年2 月3 日、93年5 月25日統一發票影本，非但未揭示原
    告公司名稱，且其日期亦均晚於系爭商標申請註冊日；故依
    現有證據資料尚不足以證明於系爭商標申請註冊時，原告已
    廣為國內相關事業或消費者所普遍認知而達著名法人之程度
    ，自無首揭條款規定之適用。
五、綜上所述，被告以系爭商標無違商標法第23條第1 項第16款
    之規定，而為申請不成立之處分，於法核無不合。訴願決定
    予以維持，亦屬妥適。原告主張前詞，請求撤銷原處分及訴
    願決定，為無理由，應予駁回。
據上論結，原告之訴為無理由，依行政訴訟法第218 條、民事訴
訟法第385 第1 項前段、行政訴訟法條第98條第3 項前段，判決
如主文。
中　　華　　民　　國　　96　　年　　6 　　月　　14　　日
                       第七庭審判長法  官　李得灶
                                   法  官  林育如
                                   法  官  黃秋鴻
上為正本係照原本作成。
如不服本判決，應於送達後20日內，向本院提出上訴狀並表明上
訴理由，如於本判決宣示後送達前提起上訴者，應於判決送達後
20日內補提上訴理由書（須按他造人數附繕本）。
中　　華　　民　　國　　96　　年　　6 　　月　　14　　日
 　　  　　　　　　　 　　  　     書記官  蘇婉婷
